臺灣高等法院高雄分院民事判決　　　　　 95年度上字第210號
上　訴　人　丙○○○
訴訟代理人　乙○○
被上訴人　　丁○○
訴訟代理人　甲○○
上列當事人間請求損害賠償事件，上訴人對於民國95年8 月31日
臺灣高雄地方法院95年度訴字第1811號第一審判決提起上訴，本
院於96年3 月28日言詞辯論終結，判決如下：
    主  文
上訴駁回。
第二審訴訟費用由上訴人負擔。
    事實及理由
一、上訴人起訴主張：伊於民國81年3 月23日向被上訴人購買臺
    灣省政府所有，坐落高雄市○○區○○段564 之177 、564
    之184 、564 之164 號土地（下稱系爭土地）上之門牌號碼
    高雄市○○○路164 號、166 號房屋（下稱系爭建物），雙
    方議定買賣價金新臺幣（下同）1604萬元，伊並於當日給付
    訂金100 萬元予被上訴人，約定於81年4 月30日以前簽訂買
    賣契約書。嗣伊於81年4 月30日依約前往被上訴人指定之陳
    素禎代書事務所欲簽約，並要求被上訴人協助購得系爭土地
    ，代書陳素禎乃建議兩造先行協商，再簽訂買賣契約書，兩
    造遂協議由被上訴人先至系爭土地之代管理銀行查問承購價
    格，再通知簽約時間。詎被上訴人竟於81年5 月2 日以高雄
    58支局第98號存證信函（下稱前存證信函）誣指伊未於81年
    4 月30日赴約，限伊於函到7 日內出面簽訂買賣契約書及辦
    理所有權移轉登記手續。惟被上訴人在該前存證信函上所留
    住址，非其確實居住住所，致伊無法回復連絡簽約或請求返
    還訂金，該存證信函顯屬自始無效。被上訴人復於同年5 月
    9 日催告期滿前將系爭建物出賣予他人，已無物可與伊訂立
    買賣契約，故其再於81年5 月11日以高雄郵局3032號存證信
    函（下稱後存證信函）通知伊解除雙方買賣契約，沒收訂金
    100 萬元，亦自始不發生解除之效力。被上訴人明知寄發前
    存證信函之行為無效，且被上訴人於收受訂金後，未與伊簽
    訂契約，既無契約存在，應屬無效之法律行為，復為二重買
    賣，無法恢復原狀，依民法第113 條之規定，應負回復原狀
    及損害賠償責任。而伊因被上訴人寄發前存證信函之行為無
    效，受有訂金100 萬元、被上訴人未依委託書第6 條加倍退
    還定金100 萬元之損害，及不能將系爭建物出租之利益損失
    100 萬元。爰依民法第113 條規定，請求被上訴人給付伊30
    0 萬元，及其中100 萬元自90年5 月28日起至清償日止，其
    餘200 萬元自起訴狀繕本送達之翌日起至清償日止，均加計
    按週年利率百分之5 計算之法定遲延利息，並陳明願供擔保
    聲請准予宣告假執行。
二、被上訴人則以：上訴人買房子時，就知道地是省政府的，到
    81年4 月30日約定簽約日，才要求伊簽約保證可以公告現值
    買地，伊無法簽約保證，要求上訴人以原來條件簽約，上訴
    人不簽，所以代書要雙方回去協調，之後上訴人就沒有消息
    ，才發存證信函要對方簽約，至於伊在91年5 月9 日與第三
    人簽訂買賣契約，因為還沒有移轉產權，上訴人還是可以買
    ；是上訴人付訂金後，推託不買，未與伊簽訂契約，伊並無
    二重買賣。至於上訴人所稱前存證信函上所載之地址，乃被
    上訴人訴訟代理人甲○○之戶籍地址，非假地址等語，資為
    抗辯。
三、原審判決駁回上訴人之訴及假執行之聲請。上訴人聲明不服
    ，求為廢棄原判決，判命被上訴人給上訴人300 萬元，並加
    法定遲延利息；被上訴人則求為判決駁回上訴。
四、上訴人主張被上訴人於收受訂金後，未與伊簽訂契約，其後
    復為二重買賣，已無物可與上訴人訂立買賣契約，兩造間即
    無契約存在，其買賣應屬無效之法律行為，又被上訴人於上
    開前存證信函所留住址，非其確實居住住所，致伊無法回復
    連絡簽約或請求返還訂金，該存證信函顯屬自始無效，及被
    上訴人於同年5 月11日以後存證信函通知上訴人解除雙方買
    賣契約，沒收訂金100 萬元，亦自始不發生解除之效力，進
    而主張被上訴人明知上開法律行為無效，應依民法第113 條
    規定賠償其所受損害等語，既為被上訴人所否認，並以上開
    情詞置辯。按無效法律行為之當事人，於行為當時知其無效
    ，或可得而知者，應負回復原狀或損害賠償之責任，固為民
    法第113 條所明定。惟此所謂無效法律行為，乃指法律上當
    然且確定的不生效力之行為。又所謂給付不能，有自始不能
    與嗣後不能；主觀不能與客觀不能之分，其為自始客觀不能
    者，法律行為當然無效，當事人於行為當時知其無效或可得
    而知者，依民法第113 條規定，應負回復原狀或損害賠償之
    責任；其為自始主觀、嗣後客觀或嗣後主觀不能者，則生債
    務不履行之問題，債權人得依民法第226 條規定，請求債務
    人賠償損害，或於解除契約後依民法第259 條及第260 條規
    定，請求回復原狀及賠償損害，二者之法律效果並不相同（
    最高法院79年度台上字第2147號判決參照）。經查：
  (一)依上訴人主張之事實，被上訴人就其出售之系爭建物，並無
    自始客觀不能履行出賣人交付建物及辦理過戶等義務之情事
    ，則其將系爭建物出售上訴人，即非屬民法第113 條所稱無
    效之法律行為。而被上訴人固於81年5 月9 日就系爭建物與
    第三人另簽訂買賣契約，惟在被上訴人將系爭建物辦理過戶
    予該第三人之前，尚非不能對上訴人履行出賣人義務，僅於
    未履行任一出賣人義務時，對其買受人負債務不履行之賠償
    責任，亦非因給付不能致買賣契約自始客觀無效，而不符合
    民法第113 條無效法律行為之要件。至於兩造嗣後是否依收
    付訂金時之約定簽訂書面之買賣契約，則屬上訴人得否依民
    法第249 條之規定請求返還已付訂金之問題，此部分亦經上
    訴人另案對被上訴人起訴，經判決敗訴確定，有原審法院82
    年度訴字第204 號判決、本院82年度上字第315 號判決、最
    高法院83年度台上字第414 號判決附卷可稽，即非本件所應
    審酌。
  (二)上訴人另主張被上訴人在前存證信函未留實際住所，致其無
    法對該催告信函回覆，履行簽約義務或請求返還訂金等語。
    惟該存證信函僅在對上訴人為催告之通知，依民法第95條第
    1 項之規定，於通知到達上訴人時，即已發生效力，並不以
    記載為通知之人確實之住所為其生效之要件。上訴人既受催
    告，原應依約於期限內履行，如確實無法對被上訴人提出給
    付，亦屬是否應負遲延責任之問題，而不得主張該存證信函
    無效。況上訴人就其未依約履行簽訂書面買賣契約義務有可
    歸責事由，致不得請求返還已交付被上訴人之訂金，經法院
    判決確定，亦有上開確定判決可憑。
  (三)從而，上訴人主張因兩造間買賣行為無效或被上訴人所寄發
    前存證信函無效，被上訴人應依民法第113 條規定，對上訴
    人負回復原狀或損害賠償之責任，核屬無據。
五、綜上，上訴人本於民法第113 條之規定，請求被上訴人給付
    300 萬元本息，為無理由，應予駁回；其假執行之聲請亦失
    所附麗，應併予駁回。原審為上訴人敗訴之判決，及駁回其
    假執行之聲請，並無不合。上訴意旨指摘原判決不當，求予
    廢棄改判，為無理由，應予駁回。兩造其餘攻擊防禦，與終
    局判決不生影響，無一一論述必要，附此敘明。
據上論結，本件上訴為無理由，依民事訴訟法第449 條第1 項、
第78條，判決如主文。
中　　華　　民　　國　　96　　年　　4 　　月　　11　　日
                            民事第六庭
                                審判長法官    許明進
                                法      官    陳真真
                                法      官    謝肅珍
以上正本證明與原本無異。
如對本判決上訴，須於判決送達後20日內向本院提出上訴狀，其
未表明上訴理由者，應於上訴後20日內向本院提出上訴理由書（
均須按他造當事人之人數附繕本）。
上訴時應提出委任律師或具有律師資格之人之委任狀，並依附註
條文規定辦理。
中　　華　　民　　國　　96　　年　　4 　　月　　11　　日
                                書  記  官    蘇恒仁
附註：民事訴訟法第466 條之1 ：
對於第二審判決上訴，上訴人應委任律師為訴訟代理人，但上訴
人或其法定代理人具有律師資格者，不在此限。
上訴人之配偶、三親等內之血親、二親等內之姻親，或上訴人為
法人、中央或地方機關時，其所屬專任人員具有律師資格並經法
院認適當者，亦得為第三審訴訟代理人。第1 項但書及第2 項情
形，應於提起上訴或委任時釋明之。
